【裁判字號】    98,審訴,6016
【裁判日期】    990129
【裁判案由】    遷讓房屋等
【裁判全文】
臺灣臺北地方法院民事判決            98年度審訴字第6016號
原      告  乙○
被      告  甲○○
當事人間請求遷讓房屋事件，經本院於中華民國99年1月19日言
詞辯論終結，判決如下：
    主      文
被告應自坐落臺北市○○區○○段四小段二九五建號即門牌號碼
為臺北市○○○路○段一四三巷七之一號二樓之房屋遷出，並將
該房屋騰空返還與原告。
被告應自民國九十八年十月十二日起至返還上開房屋之日止，按
月給付原告新台幣貳萬陸仟元。
訴訟費用新台幣萬壹仟捌佰捌拾捌元由被告負擔。
    事實及理由
甲、程序方面：
一、按審判長以職權所定之言詞辯論期日，非有重大理由法院不
    得變更或延展之，故當事人已受合法之通知後，雖聲請延展
    期日，然未經法院裁定准許前，仍須於原定日期到場，否則
    即為遲誤，法院自得許到場之當事人一造辯論而為判決。是
    當事人、訴訟代理人因請假或赴他地區洽事不能於言詞辯論
    期日到場者，如無可認為有不能委任訴訟代理人或複代理人
    到場之情形，即非屬不可避之事故，自非民事訴訟法第三百
    八十六條第二款所謂因正當理由而不到場。
二、被告雖於民國99年1 月18日提出書狀以其須赴加拿大AXIA公
    司聽取簡報為由而表示無法到場為言詞辯論，聲請本院另定
    言詞辯論期日。惟查，被告就其有不可避之事故而無法到場
    乙節，並未舉證以實其說，故難謂其有正當理由而不到場。
    準此，本件被告經合法通知，未於言詞辯論期日到場，核無
    民事訴訟法第三百八十六條所列各款情形，應依原告之聲請
    ，由其一造辯論而為判決。
乙、得心證之理由：
一、原告主張：
  (一)兩造於86年7 月14日簽訂租賃契約，由被告向原告承租原告
    所有坐落臺北市○○區○○段四小段295 建號（門牌號碼為
    臺北市○○○路○段143 巷7 之1 號，下稱系爭房屋）之房
    屋使用，約定租賃期間自86年7 月14日起至87年7 月14日止
    ，房屋租金每月新台幣（下同）26,000元，租賃期間到期後
    ，兩造合意改為不定期租賃契約，由被告繼續承租系爭房屋
    使用。嗣原告於98年間因病就醫及上班所需欲收回系爭房屋
    自行居住使用，遂於98年7 月間以電話將上情通知被告配偶
    請其轉告被告，並於98年8 月12日發函對被告為終止租賃契
    約之意思表示，並催告被告應於函至二個月內遷讓返還系爭
    房屋。詎被告竟拒絕返還系爭房屋予原告，原告遂向臺北市
    大安區調解委員會聲請調解，經該調解委員會於98年9 月25
    日、98年10月9 日進行調解，惟因雙方意見不一致而調解不
    成立，原告乃於98年10月27日再以存證信函催告被告返還系
    爭房屋，據此，兩造間房屋租賃契約業經原告依民法第四百
    五十條第二項、土地法第一百條第一款規定，以原告收回自
    住為由合法終止。為此，本於所有權人之地位，依民法第七
    百六十七條前段規定起訴請求被告自系爭房屋遷出並騰空返
    還原告，並依民法第一百七十九條規定，請求被告按月給付
    26,000元相當於租金之不當得利等語。並聲明：如主文所示
    。
二、被告未於言詞辯論期日到場，亦未提出書狀作何聲明或陳述
    。
三、兩造不爭執之事實：
    本件原告主張如前一所述之事實，已據其提出土地及建物登
    記謄本、房屋租賃契約書、終止租約通知函、存證信函及回
    執為證（見本院卷第3 至5 頁、第8 頁、第24至28頁）；被
    告經於相當時期受合法之通知，而於言詞辯論期日不到場，
    亦未提出準備書狀爭執，依民事訴訟法第二百八十條第三項
    準用第一項規定，視同對原告主張之前述事實為自認，自堪
    信原告主張為真實。
四、按不定期房屋租賃，出租人有收回自住之必要者，依土地法
    第一百條第一款規定，得終止租賃契約。而所謂收回自住，
    係指出租人因正當事由有收回自住之必要者而言，出租人就
    此固有舉證之責任，惟其證明方法並無限制。次按，所有人
    對於無權占有或侵奪其所有物者，得請求返還之；又租賃契
    約未定期限者，各當事人得隨時終契約，民法第七百六十七
    條前段、第四百五十條第二項前段分別定有明文。經查，原
    告主張其為因病就醫及上班所需，欲收回系爭房屋自行居住
    使用乙節，業經原告提出全民健康保險重大傷病資料更改或
    補發通知書及台灣大學醫學院附設醫院診斷證明書為證，此
    既為被告所不爭執，故堪信其已具備收回系爭房屋自住之正
    當理由及必要情形，是原告於98年8 月12日以信函對被告為
    終止兩造間租賃契約之意思表示，自生終止之效力；兩造間
    租賃契約因原告之終止而消滅。
五、再者，被告於兩造間租賃契約終止後，即無繼續再行占有系
    爭房屋之合法權源，自構成無權占有，應遷出系爭房屋，並
    將系爭房屋騰空返還予原告。是以，原告依民法第七百六十
    七條前段規定請求被告遷讓返還系爭房屋，自屬有據。
六、又依民法第一百七十九條規定：「無法律上之原因而受利益
    ，致他人受損害者，應返還其利益。雖有法律上之原因，而
    其後已不存在者，亦同。」，無權占有他人土地，可能獲得
    相當於租金之利益，為社會通常之觀念。其依不當得利之法
    則請求返還不當得利，以無法律上之原因而受利益，致他人
    受有損害為其要件，故得請求返還之範圍，固應以對方所受
    之利益為度，非以請求人所受損害若干為準（最高法院61年
    台上字第1695號判例參照），惟於審酌對方所受之利益時，
    如無具體數據可資計算，請求人所受損害之數額，未嘗不可
    據為計算不當得利之標準（最高法院92年度台上字第324 號
    判決參照）。經查，被告自原告於98年8 月12日終止契約後
    即屬無權占有系爭房屋；參諸兩造間租賃契約約定之每月租
    金數額為26,000元，又系爭房屋週遭臨近與其相近坪數之房
    屋租金行情分別在每月26,000元至33,500元間，有房客租屋
    查詢結果在卷可稽。是原告認被告無權占有系爭房屋，每月
    所獲得之利益，以兩造間約定之每月租金26,000元計算，堪
    屬適當，依上開判例意旨，亦尚屬有據。綜上，原告請求被
    告自98年10月12日起至返還系爭房屋之日止，按月給付原告
    26,000元相當租金之不當得利，自屬有據，應予准許。
七、訴訟費用之負擔：本件第一審裁判費為31,888元，應由被告
    負擔，爰確定如主文第三項所載。
丙、結論：原告之訴為有理由，並依民事訴訟法第三百八十五條
    第一項前段、第七十八條，判決如主文。
中    華    民    國    99    年    1     月    29    日
                  民事第六庭    法  官  賴錦華
以上正本係照原本作成。
如對本判決上訴，須於判決送達後二十日之不變期間內，向本院
提出上訴狀。
中    華    民    國    99    年    1     月    29    日
                                書記官  張馨文

司法院資訊處製作；財團法人民間司法改革基金會備份。
